臺灣臺南地方法院民事判決　　　　　　 95年度重訴字第263號
原　　　告　　南山人壽保險股份有限公司
法定代理人　　謝仕榮
訴訟代理人　　朱惠君律師
　　　　　　　甲○○
被　　　告　　乙○○
上列被告因詐欺案件，原告提起刑事附帶民事訴訟請求侵權行為
損害賠償，經本院刑事庭（95年度重附民字第15號）裁定移送前
來，本院於民國96年7月9日言詞辯論終結，判決如下：
    主  文
被告應給付原告新臺幣壹仟肆佰零捌萬壹仟玖佰拾貳元，及自
民國九十五年八月九日起至清償日止，按年利率百分之五計算之
利息。
訴訟費用由被告負擔。
    事  實
甲、程序方面：
一、按訴狀送達後，原告不得將原訴變更或追加他訴，但擴張或
    減縮應受判決事項之聲明者，不在此限，民事訴訟法第255
    條第1項第3款定有明文。本件原告於起訴時就訴之聲明第9
    項原請求被告丁○○、戊○○（另行與原告和解）、乙○○
    應連帶給付原告新台幣（下同）14,687,132元，其中3,572,
    598元部分自民國（下同）85年4月2日起；其中2,847,502元
    部分及自85年8月21日起；其中80,000元部分自89年1月6日
    起；其中160,000元部分自92年1月6日起至清償日止；其中
    1,078,328元部分自85年4月2日起；其中1,303,407元部分自
    85年4月24日起；其中5,090,177元部分自85年8月21日起；
    其中555,120元部分自86年1月6日起；均至清償日止，按年
    利率百分之5計算之利息；嗣96年7月9日本院審理時變更訴
    之聲明為，被告應給付原告14,081,932元，及自95年8月9日
    起至清償日止，按年利率百分之5計算之利息，此應屬應受
    判決事項聲明之減縮，核與民事訴訟法第255條第1項第3款
    規定，尚無不合，應予准許，合先敘明。
二、被告乙○○經合法通知，未於最後言詞辯論期日到場，核無
    民事訴訟法第386條所列各款情形，爰依原告之聲請由其一
    造辯論而為判決。
乙、實體方面：
一、原告起訴主張：
（一）被告丁○○與戊○○係屬夫妻，被告乙○○為被告丁○○
      之舅舅。緣被告丁○○於80年間曾向原告公司投保下列保
      險：(1)於85年1月5日投保南山子女教育年金保險（保單號
      碼：Ｚ000000000，保險金額80萬元、被保險人意外身故
      之保險金為240萬元），並附加南山個人人身意外平安保
      險（保險金額300萬元）。(2)於85年1月6日投保新20年限
      期繳費特別增值分紅終身壽險（保單號碼：Ｚ000000000
      ，保險金額50萬元），並附加新20年定期保險附約（保險
      金額180萬元）及南山人身意外保險附約（保險金額200萬
      元）。(3)於85年1月6日投保新20年期增值分紅養老壽險（
      保單號碼：Ｚ000000000保險金額70萬元）。
（二）詎被告丁○○因經濟狀況不佳，竟於84年1、2月間某日與
      被告戊○○、乙○○商議以詐死方式騙取保險金，被告丁○○要求被告乙○○向警謊報其於東北角風景區因觀賞風
      景不慎落海失蹤云云。被告戊○○並於84年4月27日向台
      南市南區戶政事務所申請失蹤登記。嗣被告戊○○、丙○○即被保險人丁○○落海為由，向原告公司申請給付保險
      金，致原告公司陷於錯誤，分別於表所列日期給付被告戊○○，及被告戊○○、丁○○之子女丙○○（業經原告撤
      回）如附表所示之金額之保險金，並依南山子女教育年金
      保險之約定豁免要保人即被告丁○○應繳之保險費，造成
      原告公司如附表所示保險金及保險費之損害。上開保險契
      約經被告丁○○主張終止保險契約，並以3張保單之保單
      價值準備金額245,200元抵銷原告所請求之損害賠償，原
      告並被告主張抵銷乙節同意並無意見。
（三）被告丁○○、戊○○、乙○○等人涉犯詐欺犯行，業經台
      灣台南地方法院及台灣高等法院台南分判決在案。又依民
      法185條規定，數人共同不法侵害他人之權利者，負連帶
      損害賠償責任，本件被告丁○○、戊○○、乙○○共謀本
      件詐欺犯行，三人有犯意聯絡及行為分擔，核屬共同正犯
      ，就此詐犯行所致原告公司之損害，自應依上開規定負連
      帶損害賠償責任。
（四）並聲明：被告應給付原告14,081,932元，及自95年8月9日
      起至清償日止，按年利率百分之5計算之利息。
二、被告則以：對原告請求內容及金額無意見，惟現無力清償等
    語，資為抗辯。
三、不爭執之事項：
（一）被告丁○○與戊○○係屬夫妻，丙○○為其子女，被告乙○○為被告丁○○之舅舅。被告丁○○自80年1月5日起，
      別向原告投保如附表編號1至4所示之保險。被告丁○○因
      經濟狀況不佳，於84年1、2月間某日，與被告戊○○、乙○○謀議以被告丁○○詐死以請領附表編號1至4及向國泰
      人壽保險股份有限公司投保之保險金給付，由被告乙○○
      於84年3月6日向台北縣警察局瑞芳分局鼻頭派出謊報，被
      告丁○○在宜蘭往台北方向濱海公路91公里800公尺處，
      因觀賞風景不慎失足落海失蹤，並由被告戊○○於同年4
      月27日向台南市南區戶政事務所之承辦公務員申請被告丁○○失蹤登記，再以被保險人即被告丁○○落海失蹤死亡
      為由，以保險受益人或保險受益人之法定代理人之身分，
      向原告公司詐領附表編號1至4所示之保險金等情，業據本
      院95年度易字第455號暨台灣高等法院台南分院96年度上
      訴字第1號，分別判處被告戊○○共同行使偽造私文書，
      足以生損害於公眾及他人，處有期徒刑3年；被告丁○○
      共同行使偽造私文書，足以生損害於公眾及他人，處有期
      徒刑4年6月。被告乙○○共同連續意圖為自己不法之所有
      ，以詐術使人將本人之物交付，處有期徒刑1年6月確定。
（二）被告戊○○以附表編號3、4保險契約之受益人，受領附表
      編號3、4所示之保險金額，並於附表編號3、4備註欄所載
      之日期，及金融機構存款帳戶提示兌現。
（三）被告戊○○以附表編號1、2保險契約之受益人法定代理人
      ，受領附表編號1、2所示之保險金額，並於附表編號1、2
      備註欄所載之日期，及金融機構存款帳戶提示兌現。
（四）附表：
┌──┬────┬────┬─────┬────┬───┬────┬─────┬──────┬────────┤
│編號│投保日　│保約名稱│保額（萬）│保險年期│受益人│給付項目│保險金額（│申請給付日期│備　　　　註　　│
│　　│　　　　│　　　　│　　　　　│　　　　│　　　│　　　　│元）　　　│　　　　　　│　　　　　　　　│
├──┼────┼────┼─────┼────┼───┼────┼─────┼──────┼────────┤
│ 1　│80年1月 │南山子女│80　　　　│　　　　│丙○○│死亡保險│0000000　 │85年4月1日　│子女教育年金保險│
│　　│5日　　 │教育保險│　　　　　│　　　　│　　　│金　　　│　　　　　│　　　　　　│，自860105至9401│
│　　│　　　　│　　　　│　　　　　│　　　　│　　　├────┼─────┼──────┤05，豁免保費5551│
│　　│　　　　│　　　　│　　　　　│　　　　│　　　│子女教育│80000　　 │89年1月5日　│20元，支票兌現日│
│　　│　　　　│　　　　│　　　　　│　　　　│　　　│年金保險├─────┼──────┤期：850409；兌現│
│　　│　　　　│　　　　│　　　　　│　　　　│　　　│　      │160000    │92年1月5日　│帳戶：安平郵局（│
│　　│　　　　│　　　　│　　　　　│　　　　│　　　│　      │　        │　          │局號：0000000 ，│
│　　│　　　　│　　　　│　　　　　│　　　　│　　　│　      │　　　　　│　          │帳號：000000-0) │
├──┼────┼────┼─────┼────┼───┼────┼─────┼──────┼────────┤
│ 2　│80年1月 │南山個人│300　　　 │　　　　│丙○○│死亡保險│0000000　 │85年8月20日 │兌現日期：850822│
│　　│5日　　 │意外險　│　　　　　│　　　　│　　　│金　　　│　　　　　│　　　　　　│；兌現帳戶：安平│
│　　│　　　　│　　　　│　　　　　│　　　　│　　　│　　　　│　　　　　│　　　　　　│郵局（局號：0031│
│　　│　　　　│　　　　│　　　　　│　　　　│　　　│　　　　│　　　　　│　　　　　　│040，帳號：02269│
│    │        │        │          │        │      │        │          │            │4-6）           │
├──┼────┼────┼─────┼────┼───┼────┼─────┼──────┼────────┤
│ 3　│80年1月 │南山人壽│50、180、 │20 年　 │戊○○│死亡保險│0000000   │85年4月1日  │兌現日期：850409│
│　　│6日　　 │保險（主│、200、50 │　　　　│　　　│金　　　│0000000   │85年4月23日 │；兌現帳戶：土銀│
│　　│　　　　│約、定期│（82年8月 │　　　　│　　　│　　　　│　　　　　│　　　　　　│台南分行（帳號：│
│　　│　　　　│壽險附約│ 16日加保 │　　　　│　　　│　　　　│　　　　　│　　　　　　│000000000000）。│
│　　│　　　　│、意外險│ ）　　　 │　　　　│　　　│　　　　│　　　　　│　　　　　　│兌現日期：850430│
│　　│　　　　│、重大疾│　　　　　│　　　　│　　　│　　　　│　　　　　│　　　　　　│；兌現帳戶：中國│
│　　│　　　　│病附約）│　　　　　│　　　　│　　　│　　　　│　　　　　│　　　　　　│信託台南分行（帳│
│　　│　　　　│　　　　│　　　　　│　　　　│　　　│　　　　│　　　　　│　　　　　　│號：000000000000│
│    │        │        │          │        │      │        │          │            │）              │
├──┼────┼────┼─────┼────┼───┼────┼─────┼──────┼────────┤
│ 4　│80年1月 │南山人壽│70、70（82│20 年　 │戊○○│死亡保險│0000000　 │85年8月20日 │兌現日期：850820│
│　　│6日　　 │保險（主│年8月16日 │　　　　│　　　│金　　　│　　　　　│　　　　　　│兌現帳戶：土銀台│
│　　│　　　　│約、重大│加保）　　│　　　　│　　　│　　　　│　　　　　│　　　　　　│南分行（帳號：03│
│　　│　　　　│疾病附約│　　　　　│　　　　│　　　│　　　　│　　　　　│　　　　　　│0000000000）　　│
│　　│　　　　│）　　　│　　　　　│　　　　│　　　│　　　　│　　　　　│　　　　　　│                │
└──┴────┴────┴─────┴────┴───┴────┴─────┴──────┴────────┘
（五）被告丁○○投保之南山子女教育年金保險、新20年限期繳
      費特別增值分紅終身壽險、新20年期增值分紅養老壽險之
      保單價值準備金分別為：137,200元、45,000元、63,000元
      。
四、得心證之理由：
（一）本件原告起訴主張：被告丁○○與戊○○係屬夫妻，丙○○為其子女，被告乙○○為被告丁○○之舅舅。被告丁○○自80年1月5日起，別向原告投保如附表編號1至4所示之
      保險。被告丁○○因經濟狀況不佳，於84年1、2月間某日
      ，與被告戊○○、乙○○謀議以被告丁○○詐死以請領附
      表所示保險金給付，由被告乙○○於84年3月6日向台北縣
      警察局瑞芳分局鼻頭派出謊報，被告丁○○在宜蘭往台北
      方向濱海公路91公里800公尺處，因觀賞風景不慎失足落
      海失蹤，並由被告戊○○於同年4月27日向台南市南區戶
      政事務所之承辦公務員申請被告丁○○失蹤登記，再以被
      保險人即被告丁○○落海失蹤死亡為由，以保險受益人或
      保險受益人之法定代理人之身分，向原告公司詐領附表所
      示之保險金等情，業據其提出保險契約書3份、受理失蹤
      人口案件登記表、戶籍謄本、台灣台南地方法院檢察署94
      年度偵字第11758、11820、13390號等起訴書各1份為證，
      且為被告乙○○所不爭執在案，復據本院依職權調閱本院
      95年度易字第455號刑事卷宗核閱屬實，至於被告乙○○
      所陳現無資力清償之情，核不足以妨礙原告本件之請求，
      綜上，原告之上開主張堪信為真實。
（二）按因故意或過失不法侵害他人之權利者，負損害賠償責任
      ，數人共同不法侵害他人之權利者，連帶負損害賠償責任
      ，民法第第184條第1項前段、第185條第1項前段定有明文
      。被告乙○○與被告丁○○、戊○○，對於上開時、地，
      共同向原告公司詐取附表編號1至4所示之保險金，並致原
      告豁免被告丁○○如附表編號1所示保險契約自86年1月5
      日起至94年1月5日止之保險費555,120元給付之行為，自
      構成共同侵權行為之要件。從而，原告依據共同侵權行為
      之法律關係，請求被告乙○○與被告丁○○、戊○○負連
      帶損害賠償責任，自屬有據。
五、綜上所述，原告依據侵權行為之法律關係，請求被告給付14
    ,081,932 元，及自95年8月9日起至清償日止，按年利率百
    分之5計算之利息，即有理由，應予准許。
六、據上結論，本件原告之訴為有理由，依民事訴訟法第78條、
    第385條第1項前段，判決如主文。
中　　華　　民　　國　　96　　年　　7 　　月　　16　　日
                  民事第四庭    法  官    田幸艷
以上正本證明與原本無異。
如對本判決上訴，須於判決送達後廿日內向本院提出上訴狀。
中　　華　　民　　國　　96　　年　　7 　　月　　16　　日
                                書記官    劉紀君
